最高法院民事判決　　　　　　　　　　　　　　　九十一年度台上字第一三九六號
　　上　訴　人　丙○聰
　　訴訟代理人　劉
　　上　訴　人　丙○煚
　　　　　　　　甲○○
　　　　　　　　乙○○
　　　　　　　　戊○○
　　被 上訴 人　丁○○
　　訴訟代理人　徐永城律師
右當事人間請求分割共有物事件，上訴人對於中華民國八十九年六月三十日台灣高等
法院台中分院第二審判決（八十七年度重上字第九三號），提起上訴，本院判決如左
：
    主  文
原判決廢棄，發回台灣高等法院台中分院。
    理  由
本件為分割共有物之訴，為必要共同訴訟，其訴訟標的對於共同訴訟之各人，必須合
一確定。原審判決後，雖僅據上訴人丙○聰提起上訴，惟依民事訴訟法第五十六條第
一項第一款規定，其效力及於同造共同訴訟人丙○煚、甲○○、乙○○、戊○○，爰
併列之為上訴人，合先明。
次查被上訴人主張：坐落台中市○○區○○段第八五二號土地、面積二六二‧三平方
公尺、第八五二之二號土地、面積二四○五‧六九平方公尺、第八五二之四號土地、
面積五三三‧六三平方公尺、第八五二之五號土地、面積一四九二‧九六平方公尺及
第八五二之六號土地、面積三．一五平方公尺係兩造共有，伊應有部分均為二一六○
分之七五七、上訴人戊○○應有部分均為二一六○分之一○二七、上訴人丙○聰應有
部分均為二一六○分之六○、上訴人丙○煚應有部分均為二一六○分之四○、上訴人
甲○○應有部分均為二一六○分之八三、上訴人乙○○應有部分均為二一六○分之一
九三。上開土地之地目雖為「田」，惟經都市計畫使用分區劃分為第一種住宅區，不
在禁止分割之列，又無依使用目的有不能分割之情形，兩造亦未訂有不分割之特約，
因未能協議分割等情，爰依民法第八百二十三條第一項之規定，求為裁判分割之判決
。
上訴人丙○聰則以：兩造已在台中市西屯區調解委員會就坐落台中市○○區○○段八
三二、八四一、八五二、八五五、一一八三、一一八五號等六筆共有土地達成「分割
方法之協議」，並經法院核定在案。故應依上開協議之結果為分割。如不能依該調解
書協議之方法分割，亦應待預定道路開闢後，伊分得之土地有路可供通行，始為分割
等語，資為抗辯。上訴人甲○○、乙○○同意依原審之分割方法；上訴人戊○○則未
為任何抗辯。
原審維持第一審所為分割共有物之判決，駁回上訴人之上訴，無非以：查系爭土地之
地目雖為「田」，惟經都市計畫使用分區劃分為第一種住宅區，無依使用目的有不能
分割之情形。上訴人丙○聰、丙○煚與被上訴人在台中市西屯區調解委員會就坐落台
中市○○區○○段八三二、八四一、八五二、八五五、一一八三、一一八五號等六筆
共有土地達成「分割方法之協議」，然上訴人戊○○、甲○○、乙○○均未參與調解
，此調解尚難謂為有效。兩造因未能協議分割，被上訴人訴請裁判分割，應予准許。
上訴人丙○聰、丙○煚主張依上開調解成立之內容為分割，然依該分割方法，除上訴
人丙○聰、丙○煚分得之部分由其保持共有外，其餘土地則由其他共有人維持共有，
但上訴人甲○○、乙○○於並未同意於本件分割後與被上訴人及上訴人戊○○四人繼
續維持共有關係，是此分割方法難謂為適當。次查系爭五筆土地共有人相同，應有部
分亦無異，且系爭五筆土地原係一宗，其後始分割為數宗，被上訴人及上訴人丙○聰
、丙○煚、甲○○、乙○○均同意合併分割，自得合併予以分割。查第八五二之二號
土地上有福華大飯店及停車場，第八五二號土地上有該大飯店之守衛室及停車場，第
八五二之五號土地上有上訴人丙○聰使用豬舍之一部分，其餘部分之土地為空地；又
系爭五筆土地已設定地上權予福順股份有限公司（下稱福順公司），由福順公司在第
八五二之二號土地建有福華大飯店並經營中，被上訴人與上訴人戊○○為福華大飯店
股東之一，而上訴人丙○聰、丙○煚同意就於分割後之土地仍保持共有，上訴人甲○
○、乙○○亦同，被上訴人亦同意與上訴人戊○○保持共有。故第八五二、八五二之
二及八五二之五號部分土地宜分歸被上訴人與上訴人戊○○維持共有，以免影響福華
大飯店之營運。再上訴人丙○聰、丙○煚所有坐落同段第八四八、八五一地號等土地
，毗鄰第八五二之五號土地北側，因此宜將第八五二之五號土地如原判決附圖（下稱
附圖）所示Ａ部分，面積二一七‧五○平方公尺分歸上訴人丙○聰、丙○煚保持共有
。而第八五二之四號土地，面積五三三‧六三平方公尺，則分歸上訴人甲○○、乙○
○維持共有，使渠等有一完整之土地可資利用。又自第八五二之五號土地劃出如附圖
所示Ｂ部分一二七‧○二平方公尺分歸上訴人甲○○、乙○○共有，以補不足之面積
，第八五二之五號土地其餘部分則分歸被上訴人與上訴人戊○○維持共有。另系爭分
割後之土地因有臨近安和路與否之分，為顧慮經濟上之價值與公平，使每位共有人分
得土地面積之價值與其應有部分比例相當，依系爭五筆土地之公告現值，按原判決附
表（下稱附表）所示計算每位共有人應分得之土地面積。上訴人丙○聰、丙○煚雖分
得裡地，但其上方有一三公尺寬之道路可供通行，又其面臨計劃道路，於預定道路開
闢前，被上訴人同意於第八五二之五號土地如附圖所示Ｅ部分暫供其通行，以解決其
通行問題。而上訴人又未能提出任何較上開分割方法更好之方案，在無更佳方案替代
下，上訴人丙○聰、丙○煚分得裡地，乃不得不之分割方法。爰維持第一審所為分割
方法為分割共有物等詞，為其判斷之基礎。
按判決不備理由或理由矛盾者，其判決當然為違背法令，民事訴訟法第四百六十九條
第六款定有明文。判決主文與理由不符，亦屬判決理由矛盾情形之一。查原判決將系
爭五筆土地合併分割，並依各土地之公告現值，按附表所示計算每位共有人應分得之
土地面積。惟依附表所示被上訴人及上訴人戊○○實得共有面積為三九二四‧七三平
方公尺；上訴人甲○○、乙○○實得共有面積為五三三‧六三平方公尺。而原審維持
第一審所為分割方法，依第一審判決主文所示：第八五二號、面積二六二‧三○平方
公尺、第八五二之六號、面積三‧一五平方公尺、第八五二之二號、面積二四○五‧
六九平方公尺及第八五二之五號內如附圖所示Ｃ部分面積一一二六‧五七平方公尺土
地，分歸被上訴人及上訴人戊○○共有；第八五二之四號、面積五三三‧六三平方公
尺及第八五二之五號內如附圖所示Ｂ部分面積一二七‧○二平方公尺土地，分歸上訴
人甲○○、乙○○共有。準此，被上訴人及上訴人戊○○實得共有面積僅為三七九七
‧七一平方公尺，上訴人甲○○、乙○○實得共有面積則為六六○‧六五平方公尺，
附表所示面積與第一審判決主文所載不符，自有判決主文與理由不符之違法。且依附
表所示被上訴人及上訴人戊○○分得之土地為附圖ＡＢＣＤ所示位置；上訴人丙○聰
、丙○煚分得之土地為附圖Ｅ所示位置；上訴人甲○○、乙○○分得之土地為附圖Ｆ
所示位置，亦與附圖所示位置顯有不符而矛盾。依首揭說明，其判決當然為違背法令
。上訴論旨，指摘原判決分割共有物為不當，求予廢棄，非無理由。
據上論結，本件上訴為有理由。依民事訴訟法第四百七十七條第一項、第四百七十八
條第一項，判決如主文。
中      華      民      國    九十一    年      七      月     十八     日
                              最高法院民事第五庭
                                  審判長法官  朱  錦  娟
                                        法官  顏  南  全
                                        法官  蘇  達  志
                                        法官  許  澍  林
                                        法官  葉  勝  利
　　　右正本證明與原本無異
 　　　　　                              　 　書  記  官
中      華      民      國    九十一    年      七      月    三十一    日
